【裁判字號】    92,重上更(三),18
【裁判日期】    921008
【裁判案由】    貪污治罪條例
【裁判全文】
臺灣高等法院高雄分院刑事判決                九十二年度重上更(三)字第一八號
    上  訴  人
    即  被  告  甲○○
    選任辯護人  許清連律師
                鄭淑貞律師
右上訴人因貪污治罪條例案件，不服臺灣屏東地方法院八十九年度訴字第四三０號中
華民國八十九年十一月十六日第一審判決（起訴案號：臺灣屏東地方法院檢察署八十
八年度偵字第八０四六號），提起上訴，經判決後，由最高法院第三次發回更審，本
院判決如左：
      主  文
原判決撤銷。
尤恆榮無罪。
      理  由
一公訴意旨略以：被告尤恆榮係屏東縣恆春鎮公所職員，於民國八十六年八月間至八
  十七年三月一日止，擔任恆春鎮公所油料管理員及兼辦財產管理等工作，於八十六
  年八月二十八日及十月十八日，兩度以預先申購鎮長座車及鎮公所廂型車油料為由
  ，向會計人員支領新臺幣（下同）二萬九千零七十元及三萬零四百三十八元。詎其
  竟基於意圖為自己不法之所有之概括犯意，僅以其中之二萬元，於八十六年十月六
  日及同年月八日，向中國石油股份有限公司屏東營運處（下稱中油公司）購買金額
  各計一萬元之油票，餘款三萬九千五百八元則予侵占入己。嗣經恆春鎮公所主計主
  任吳明玉稽催，並經恆春鎮鎮民代表提出質詢，尤恆榮始將五萬九千五百零八元，
  交與吳明玉歸墊。
二按貪污治罪條例第四條第一項第一款之侵占公有財物罪之成立，係以依據法令從事
  公務之人員具有意圖為自己或第三人不法所有之意思即其主觀上有不法所有之意圖
  為條件，如僅將保管之公有財物，撥充其他正當公務用途或開支不當，不照章核銷
  ，列冊呈報，祇屬行政違法處分，尚難認其有不法所有之意圖，自不能以侵占公有
  財物罪相繩。
三公訴人認被告涉犯侵占公有財物罪嫌，無非係以上訴人即被告所辯：曾因一次購買
  過多之油料，至年終無法處理，故一次請領較多之金額，再分次購買，平時一次均
  買一萬元之油料，因受鎮長委託處理鎮人瑣事，駕駛私人用車，故直接拿現款加油
  云云，均不足採。因衡情，鎮公所如一次僅需購買一萬元之油料，自應一次請領一
  萬元之油款，會計人員無將公款交與員工保管之理，且被告請領購油款時距當年會
  計年度終了日尚遠，購買二萬元並不過多。又被告既自稱工作繁忙云云，卻分次購
  買油票，顯與事理不符，縱被告駕私人車輛處理公事，亦應事後以公里數支領油票
  ，而非將購油款項自行保管，自行支付私人車輛加油之用，況且被告復未能提出任
  何積極證據，足認係將前開油款用於機關事務等，為其論據。訊據被告尤恆榮堅決
  否認有侵占公有財物之犯行，辯稱：伊時常駕駛私車為鎮長處理公私事務及辦理基
  層座談協調事宜，耗油甚多，故將油票預支款用於私車加油上，在觀念上以為用剩
  餘之油票錢，開自己車子用在公家業務上，只要有加油站發票就可以核銷，所以沒
  有去買油票，用現款加油等語。
四經查：
(一)上訴人即被告係屏東縣恆春鎮公所課員，於八十六年八月間起，至八十七年三月一
  日止，辦理恆春鎮公所公務車管理職務，負責油料申請領用及報銷事項，為依據法
  令從事公務之人員，業據被告供承明確，並有屏東縣恆春鎮公所九十年三月二十日
  九０恆鎮民字第二二六八號函附卷可稽（見本院上訴卷第七十一頁、第七十五頁）
  。又被告確於八十六年八月二十八日，以申購所屬公務車輛所需油料之油票為由，
  向會計人員預支二萬九千零七十元，並分別於八十六年十月六日及同年月八日，各
  向中油公司購買一萬元之油票後，因時常駕駛自己所有之小客車為鎮長尤春共處理
  公務事宜，而於八十六年十月八日，將餘款九千零七十元留供支付私人用車之加油
  款；同年十月十八日，被告復以申購所屬公務車輛所需油料之油票為由，再向會計
  人員預支三萬零四百三十八元，亦未用以購買油票，而留供支付私人用車之加油款
  ；另上開二萬元之油票，已發放一萬九千五百九十九元予其他公務所需之人員及供
  自身領用支應於公務，尚餘四百零一元之油票，亦留供己用等情，固據被告於本院
  審理中坦承不諱（見本院卷第九十七頁、第一二一頁），核與證人即恒春鎮公所主
  計主任吳明玉在屏東縣調查站證稱：被告當時採購油料經費是向伊提領，當時伊任
  主計主任，提領時間為八十六年八月二十八日及十月十八日，兩次共五萬九千五百
  零八元提領方式是由被告填寫請購單，預付費用經鎮長尤春共先批准後向伊領取。
  ‧但被告擔任油料管理員期間均未取據向伊辦理核銷。依規定被告提領油料款項後
  ，應向購買單位中油公司索取收據向伊報銷‧‧伊曾口頭向被告稽催過四、五次，
  ‧被告於八十八年三月一日繳回五萬九千五百零八元等語相符（見調查卷第五頁反
  面至第六頁）。此外，復有屏東縣恆春鎮公所公務車油料領取簽收表、支出傳票、
  請款單、收入傳票公庫支出收回書、中油公司電子計算機統一發票使用車輛申請單
  及公務車油料領取清冊等在卷足憑（見調查卷第三十頁至第三十四頁、第三十九頁
  至第八十九頁）。惟證人即恆春鎮鎮長尤春共證稱：有交代被告辦理公務雜事及基
  層座談會聯繫事宜，被告辦理公務使用私車，事先均有報備，依慣例油料由公家負
  擔，八十六年八月二十八日及八十六年十月十八日被告預先支領油料費二萬九千零
  七十元及三萬零四百三十八元，這些錢被告也有加油去做公家的事，加油也有收據
  ，被告曾經問伊這些收據能否核銷，伊叫他去問主計人員，主計人員說不行叫被告
  賠錢，被告也歸墊不能核銷的部分等語（見本院上訴卷第四十頁）；證人吳明玉亦
  證稱：被告拿來的發票都是未記明抬頭的零星金額加油發票，故不能核銷，實際上
  被告應該有買油，只是沒有單據，因為公務車司機未反應沒有油等語（見同上卷第
  四十二頁），‧伊知道被告經常為鎮長跑一些事情，都用自己私人的車輛，．．．
  自己開車去辦事，就伊所知沒有其他補貼方法等語（見本院上更一卷第五十六頁）
  ，當時有兩台車，一台首長車即鎮長的車子，另一台是秘書在開，‧鎮長交辦的事
  情，被告要開自己的車子等語（見本院上更（二）卷第四十八頁）。足認被告所辯
  ：伊開自己私人用車處理鎮務，而依規定非使用公務車，無法領取油票等語，與事
  實相符。
(二)又證人陳進順、王崇信均證稱恆春鎮公所的基層座談會是指定財政課長、清潔隊長
  、建設課長等參與，事前聯繫工作及庶務性工作都是被告在處理，這個工作經常要
  跑基層等語（見本院上訴第四十二頁）；證人秦光宗證稱：被告是外勤，有時候騎
  機車，有時候開自己的車，因公務車他沒有辦法使用到，‧無法補貼被告之損失，
  因為有的一、二公里，不算遠，一天有好幾趟，所以都沒有辦法補貼等語（見本院
  上更（一）卷第五十七頁），核與屏東縣恆春鎮公所九０恆鎮民字第二八七六號函
  覆所稱：恆春鎮長在八十六年八月至八十七年三月間交待甲○○負責送達因公應酬
  之喜幛、輓聯、賀扁送達件數、公里數、油料等相關資料。甲○○確實於八十六年
  八月至八十七年七月奉鎮長特別交待，辦理婚喪喜慶、喜幛、輓聯、賀匾等物之送
  達。為期約七個月之久。據查證依現在平常日計算每天至少約五件以上，每天送達
  里程往還約需八十公里以上，本鎮地區十分遼闊，送達點、線、面也涵蓋外鄉鎮，
  而且，據曾替鎮長書寫喜幛、輓聯、賀匾之秦光宗證實，當時正逢各項選舉，如期
  展開（包括含鄉鎮長選舉），而且又是婚喪喜慶的旺季，春節也即將到來，所以那
  時候送達的件數每天最少均超過五件以上，多者近二十件。因此以此推算七個月下
  來均超過仟件以上等語；屏東縣恆春鎮公所九０恆鎮民字第二二六八號函覆：恆春
  鎮公所總務人員在八十六年八月至八十七年三月執掌表乙案及這期間所辦理之基層
  建設座談會之詳細資料，公里數、次數、油料等概算表。在本所任職甲○○確實在
  八十六年八月至八十七年三月擔任財產管理員及車輛管理的二件外，還奉鎮長特別
  指派，辦理基層建設座談會及婚喪喜慶之物品送達工作，所使用油料確實均由他請
  領兩筆款項二九０七０元及三０四三八元下支付等語相符（見本院上訴卷第七十一
  頁），此外，復有恆春鎮公所召開鎮政及地方建設座談會用油概算表一份（見本院
  上訴卷第七十三頁）、送達鎮長因公應酬物品件數、公里數、用油推算表壹份（見
  同上卷第六十七頁至第六十九頁）、恆春鎮公所召開鎮政及地方建設座談會照片二
  十八幀、開會通知單、會議紀錄等附卷為據（見原審卷第五十七頁至第九十八頁）
  。再佐以屏東縣政府九十二年四月十七日屏府行庶字第０九二００五八四七七號函
  所示：員工以私人汽機車辦理公務，因請領油票或核銷油費之流程僅以公務汽車或
  機車為對象，故私人汽機車不得請領油票等語（見本院卷第三十九頁），足認被告
  雖曾以私人汽車辦理公務，然確實無法核實報銷。而依前開恆春鎮公所召開鎮政及
  地方建設座談會用油概算表之公里數，以被告使用於八十六年五月出廠之排氣量一
  五九八ＣＣ轎車（使用執照見本院卷第八十二頁），核對屏東縣政府提供之耗油標
  準表、臺灣省公務汽車耗油標準表（見本院卷第四十三頁、第四十四頁），如以最
  低每公升行駛里程所耗油標準：一六００ＣＣ轎車最高每公升行駛里程為九公里，
  核計被告上開座談會往返公里數為一六五五公里，則須油一八三‧八九公升，每公
  升市價十七‧八元則須支出約三千二百七十三元；另送交鎮長因公應酬物品喜帳等
  往返公里數為一六八００公里，則須油一八六六‧六七公升，須支出約三萬三千二
  百二十七元，合計為三萬六千五百元；如以最高每公升行駛里程所耗油標準：一六
  ００ＣＣ轎車最高每公升行駛里程為六公里，則被告上開公務須支出約五萬四千七
  百四十九元，乃超出所挪用之三萬九千九百零九元。是以，被告辯稱：為彌補自己
  小客車之用油，始將領之油料費及油票充作己車支出使用等語，並非全然無據。則
  揆諸上開說明，被告應係僅將保管之公有財物，撥充其他正當公務用途或開支不當
  ，不照章核銷，列冊呈報，祇屬行政違法處分，尚難認其有不法所有之意圖，自不
  能以侵占公有財物罪相繩。
五此外，復查無其他積極證據足證被告尤恆榮確有公訴意旨所指犯行，自屬不能證明
  被告尤恆榮犯罪，原審未查而為科刑之判決，尚有未洽。被告尤恆榮上訴意旨否認
  犯罪，指摘原判決不當，為有理由，自應由本院撤銷原判決，另為被告尤恆榮無罪
  之諭知。
據上論斷，應依刑事訴訟法第三百六十九條第一項前段、第三百六十四條、第三百零
一條第一項，判決如主文。
本案經檢察郭振昌到庭執行職務。
中      華      民      國      九十二      年     十     月     八     日
                              臺灣高等法院高雄分院刑事第六庭
                                  審判長法官  王憲義
                                        法官  范惠瑩
                                        法官  謝靜雯
右正本證明與原本無異。
如不服本判決應於收受本判決後十日內向本院提出上訴書狀，其未述上訴理由者，
並得於提起上訴後十日內向本院補提理由書狀（均須按他造當事人之人數附繕本)「
切勿逕送上級法院」。
                                      書記官  廖素珍
中      華      民      國      九十二      年     十     月     八     日


司法院資訊處製作；財團法人民間司法改革基金會備份。
